---
title: "Ndotja Atmosferike ne Shqiperi"
output:
  pdf_document: default
  html_document:
    code_folding: hide
---
Instalimi i paketave
```{r}
#install.packages("")
```

Vendosja e librarive ne program
```{r setup, include=FALSE}
knitr::opts_chunk$set(echo = TRUE, warning = FALSE, message = FALSE)
library(dplyr)
library(readr)
library(ggplot2)
library(gganimate)
library(gapminder)
library(gifski)
library(png)
library(directlabels)
library(tidyr)
library(pracma)
library(zoo)
library(stats)
```

Popullimi i vlerave boshe me vlera te perafruara 
```{r}
# tiranaData <- read_csv("Tirana.csv")
# tiranaData[-(1:2)] <- zoo::na.approx(tiranaData[-(1:2)])
# print(tiranaData)
# write.csv(tiranaData,"Shqiperi.csv", row.names = FALSE)
```

Marrja e te dhenave ne program
```{r}
allData <- read_csv("Dataset/CompleteDataset.csv")
avgAlbaniaData <- read_csv("Dataset/Shqiperi.csv")
EUData <- read_csv("Dataset/EU_Recommendations.csv")
OBSHData <- read_csv("Dataset/WHO_Recommendations.csv")
deathsAlbania <- read_csv("Dataset/Vdekje_Shqiperi.csv")
```

Marredhenia e ndotesve me njeri tjetrin
```{r}
plot(allData%>%select(-years, - city))
```
Grafiket qe tregojne nivelet e ndotjes ne krahasim me direktivat e OBSH
```{r}
listName <- colnames(allData)

for(i in 3:length(listName)) {
  cityPollution <- ggplot(data = OBSHData) +
                    geom_line(mapping = aes_string(x = "years", y = listName[i]), colour = "red") +
                    geom_dl(aes_string(x = "years", y = listName[i], label = "'OBSH'"), method = list(dl.trans(x = x - 1.5, y = y + 0.2), "last.qp")) +
                    geom_line(data = allData, mapping = aes_string(x = "years", y = listName[i], colour = "city")) +
                    geom_point(data = allData, mapping = aes_string(x = "years", y = listName[i]))
  if(listName[i] == "Benzen"){
    cityPollution <- cityPollution + scale_y_discrete(limits=c(0, 1, 2, 3, 4 ,5, 6))
  }
  print(cityPollution)
}
```

Grafiket qe tregojne nivelet e ndotjes ne krahasim me direktivat e BE
```{r}
listName <- colnames(allData)

for(i in 3:length(listName)) {
  cityPollution <- ggplot(data = EUData) +
                    geom_line(mapping = aes_string(x = "years", y = listName[i]), colour = "red") +
                    geom_dl(aes_string(x = "years", y = listName[i], label = "'BE'"), method = list(dl.trans(x = x - 1, y = y + 0.2), "last.qp")) +
                    geom_line(data = allData, mapping = aes_string(x = "years", y = listName[i], colour = "city")) +
                    geom_point(data = allData, mapping = aes_string(x = "years", y = listName[i])) +
                    xlab("Viti")
  print(cityPollution)
}
```
Grafiket tregojne ecurine (trend-in) e ndotjes pergjate viteve
```{r}
listName <- colnames(allData)

for(i in 3:length(listName)) {
  cityPollution <- ggplot(data = EUData) +
                    geom_line(mapping = aes_string(x = "years", y = listName[i]), colour = "blue4") +
                    geom_line(data = allData, mapping = aes_string(x = "years", y = listName[i], colour = "city")) +
                    geom_line(data = OBSHData, mapping = aes_string(x = "years", y = listName[i], color = "'aquamarine'")) +
                    geom_dl(aes_string(x = "years", y = listName[i], label = "'BE'"), method = list(dl.trans(x = x - 0.5, y = y + 0.2), "last.qp")) +
                    geom_dl(data = OBSHData, aes_string(x = "years", y = listName[i], label = "'OBSH'"), method = list(dl.trans(x = x - 1, y = y + 0.2), "last.qp")) +
                    geom_point(data = allData, mapping = aes_string(x = "years", y = listName[i])) +
                    geom_smooth(method = "lm", data = allData, mapping = aes_string(x = "years", y = listName[i])) 
  if(listName[i] == "Benzen"){
    cityPollution <- cityPollution + scale_y_discrete(limits=c(0, 1, 2, 3, 4 ,5, 6))
  }
  print(cityPollution)
}
```
Krahasimi i qyteteve me njeri tjetrin
```{r}
listName <- colnames(allData)

for(i in 3:length(listName)){
  separatePlot <- ggplot(data = allData) + 
                    geom_point(mapping = aes_string(x = "years", y = listName[i], color = "city")) + 
                    geom_line(aes_string(x = "years", y = listName[i])) +
                    facet_wrap(~ city, nrow = 2)
  print(separatePlot)
}
```
Krahasimi i niveleve te ndotjes se qyteteve ne krahasim me mesataren shqiptare.
```{r}
listName <- colnames(allData)

for(i in 3:length(listName)) {
  plotAvg <- ggplot(data = allData) + 
              geom_line(mapping = aes_string(x = "years", y = listName[i], color = "city")) + 
              geom_line(data = avgAlbaniaData, aes_string(x = "years", y = listName[i]), colour = "yellow") +
              geom_dl(aes_string(x = "years", y = listName[i], label = "'Mesatare Shqiptare'"), method = list(dl.trans(x = x - 1.5), "last.qp")) +
              geom_line(data = EUData, aes_string(x = "years", y = listName[i]), colour = "blue4") + 
              geom_dl(data = EUData, aes_string(x = "years", y = listName[i], label = "'BE'"), method = list("last.qp")) +
              labs(title = listName[i]) +
              xlab("Viti")
    
  if(listName[i] != "Benzen"){
    plotAvg <- plotAvg + geom_line(data = OBSHData, mapping = aes_string(x = "years", y = listName[i]), colour = "red") +
                         geom_dl(data = OBSHData, aes_string(x = "years", y = listName[i], label = "'OBSH'"), method = list("last.qp"))
  }
  print(plotAvg)
}

```
Modeli i regresit linear per cdo ndotes i vizualizuar me poshte
(CO e vendosur dhe nje here vete per arsye qartesie)
```{r}
ggplot(data = avgAlbaniaData) +
  geom_smooth(method = "lm", mapping = aes(x = years, y = PM10, colour = "PM10")) + 
  geom_smooth(method = "lm", mapping = aes(x = years, y = PM2.5, colour = "PM2.5")) + 
  geom_smooth(method = "lm", mapping = aes(x = years, y = CO, colour = "CO")) + 
  geom_smooth(method = "lm", mapping = aes(x = years, y = SO2, colour = "SO2")) + 
  geom_smooth(method = "lm", mapping = aes(x = years, y = NO2, colour = "NO2")) + 
  geom_smooth(method = "lm", mapping = aes(x = years, y = O3, colour = "O3")) + 
  geom_smooth(method = "lm", mapping = aes(x = years, y = Benzen, colour = "Benzen")) +
  geom_line(data = OBSHData, mapping = aes(x = years, y = PM2.5, colour = "PM2.5")) +
  labs(title = "Modeli i regresit per ndotesit") +
  xlab("Viti")
  ylab("Niveli")
```
```{r}
ggplot(data = avgAlbaniaData) +
  geom_smooth(method = "lm", mapping = aes(x = years, y = CO, colour = "CO")) + 
  labs(title = "Modeli i regresit per ndotesin CO") +
  ylab("Niveli") +
  xlab("Vitet")
```
Animacion i komentuar per te mos shfaqur shume faqe ne PDF
```{r}
# p.04 <- ggplot(allData,
#              aes(years,PM2.5, color = city) 
# ) +
#   geom_line(lwd=1) +
#   #geom_point() +
#   xlab("Years")+
#   ylab("SO2 Levels") +
#   scale_color_brewer(palette="Paired") +
#   ease_aes('linear') +
#   ggtitle("Ecuria vjetore e niveleve te PM2.5") +
#   theme(legend.position="top") +
#   geom_line(data = OBSHData, col = "black")
# 
#  
# #p.05 <- p.04 + transition_reveal(years) 
# p.04
```

Grafiku i funksioni te probabilitetit densitar
```{r}
listName = colnames(allData)
for(i in 3:length(listName)) {
  densityPlot <- ggplot(allData, aes_string(x=listName[i], color = "city")) + 
                  geom_density(alpha=0.05, fill="#FF6666") 
    print(densityPlot)
}
```

Lidhja mes vdekshmerise nga ndotesite dhe nivelet e tyre gjate viteve
```{r}
albData <- avgAlbaniaData %>% filter(years != 2012, years != 2017, years != 2019)
albData <- albData %>% select(years, PM2.5, NO2, O3)

ggplot(data = deathsAlbania) +
  geom_point(mapping = aes(x = albData$PM2.5, y = PM2.5)) +
  geom_smooth(method = "lm", mapping = aes(x = albData$PM2.5, y = PM2.5)) +
  xlab("Niveli PM2.5") +
  ylab("Vdekjet nga PM2.5")
  
ggplot(data = deathsAlbania) +
  geom_point(mapping = aes(x = albData$NO2, y = NO2)) +
  geom_smooth(method = "lm", mapping = aes(x = albData$NO2, y = NO2)) +
  xlab("Niveli NO2") +
  ylab("Vdekjet nga NO2")

ggplot(data = deathsAlbania) +
  geom_point(mapping = aes(x = albData$O3, y = O3)) +
  geom_smooth(method = "lm", mapping = aes(x = albData$O3, y = O3)) +
  xlab("Niveli O3") +
  ylab("Vdekjet nga O3")


```

Referenca
1. http://www.instat.gov.al/al/temat/mjedisi-dhe-energjia/mjedisi/#tab2
2. https://ec.europa.eu/environment/air/quality/standards.htm
3. https://www.who.int/news-room/fact-sheets/detail/ambient-(outdoor)-air-quality-and-health
4. https://www.eea.europa.eu/publications/air-quality-in-europe-2020-report
5. https://www.eea.europa.eu/publications/air-quality-in-europe-2019
6. https://www.eea.europa.eu/publications/air-quality-in-europe-2018
7. https://www.eea.europa.eu/publications/air-quality-in-europe-2017
8. https://www.eea.europa.eu/publications/air-quality-in-europe-2016
9. https://www.who.int/ipcs/features/benzene.pdf
